【裁判字號】    90,上易,80
【裁判日期】    901211
【裁判案由】    損害賠償
【裁判全文】
台灣高等法院臺中分院民事判決                九十年度上易字第八○號
      上  訴  人  乙○○
      上  訴  人  丙○○
      上  訴  人  甲○○
      被上訴  人  天偉旅行社有限公司
      法定代理人  曹嘉芯
右當事人間請求損害賠償事件，上訴人對於中華民國八十九年十二月十九日臺灣臺中
地方法院八十七年度訴字第一三六號第一審判決提起上訴，本院判決如左：
    主      文
上訴駁回。
第二審訴訟費用由上訴人連帶負擔。
    事實及理由
一、被上訴人主張：上訴人乙○○原係其公司之業務員，於任職期間之民國八十五年
    五月二十四日下午，奉被上訴人公司指派與訴外人總經理陳玉雲一同前往台中縣
    光復國小，接受親子海外旅遊團報名及收款工作，由陳玉雲負責說明及解答問題
    ，上訴人乙○○負責審件及收款，至同日下午四時五十分報名及收款事務畢，共
    收取團費新臺幣（下同）七十七萬六千七百六十元及支票十三萬八千五百元。二
    人隨即返回公司二樓點交收款，由乙○○數錢，陳玉雲整理帳單並核對。經過約
    二、三分鐘，在一樓的同事訴外人陳金燕叫乙○○：有訪客，乙○○從樓梯探見
    係友人林宗立，便說要下樓，由於點交正進行中，陳玉雲要求有個清楚的點交，
    故仍由乙○○將整袋現款及支票帶下樓，陳玉雲則繼續在二樓整理帳單，過一會
    兒乙○○竟上樓告知今日所收款項已不見，其因此所致公司之損害，顯具有故意
    或過失，爰依僱傭契約及侵權行為之法律關係，訴請乙○○賠償七十七萬六千七
    百六十元，及自起訴狀繕本送達翌日（即八十七年一月二十一日）起至清償日止
    ，按週年利率百分之五計算之利息。又上訴人丙○○、甲○○為乙○○工作上共
    同連帶保證人，爰依保證之法律關係，訴請丙○○、甲○○就前開本息負連帶賠
    償責任。
二、上訴人則以：案發時，因樓下有訪客，上訴人乙○○欲將點畢之二十萬元暫交陳
    玉雲保管，陳玉雲卻以尚未點交完畢為由拒絕，要乙○○帶下樓，乙○○慮將鉅
    款攜出公司又非妥當，只好囑託公司唯一的同事陳金燕代為看管皮包後，將錢包
    放在櫃檯內辦公桌上，步出公司向在車上之訴外人周忠杰、林宗立等人解說機票
    事宜，乙○○就系爭款項之保管亦已盡善良管理人之注意義務，而無任何過失可
    言。退萬步言，若認乙○○就款項之遺失確有未盡善良管理人之注意義務，亦請
    法院斟酌被上訴人前負責人陳玉雲於本案與有過失程度，免除或減輕上訴人之賠
    償金額。蓋若陳玉雲願意收下已清點完畢之二十萬元，至少可減少二十萬元之損
    失；又乙○○於一樓之座位或一樓之其他櫃子皆無可上鎖之抽屜，抽屜又很小，
    被上訴人提供給員工的辦公設備顯然不足；而陳玉雲為當時公司之負責人，其有
    指揮調度員工的權限，其明知林宗立等人只是前來拿取機票，而乙○○忙著數錢
    ，若其指派陳金燕處理機票，其豈會不從？但陳玉雲卻未如此，其監督指揮員工
    有所疏懈及不當。再按民法第七百五十六條之二第一項規定：「人事保證之保證
    人，以僱用人不能依他項方法受賠償者為限，負其責任。」依此，再被上訴人無
    法自乙○○處獲清償前，似無法向人事保證人之上訴人甲○○、丙○○求償。另
    被上訴人前任負責人陳玉雲就整個事件與有過失，上訴人甲○○、丙○○二人亦
    得依民法七百五十六條之六第二款規定，主張免除或減輕保證人之責任等語，作
    為抗辯。
三、本件被上訴人主張上訴人乙○○係其公司之業務員，於任職期間之八十五年五月
    二十四日下午，奉被上訴人公司指派與總經理陳玉雲一同前往台中縣光復國小，
    接受親子海外旅遊團報名及收款工作，由陳玉雲負責說明及解答問題，乙○○負
    責審件及收款，至同日下午四時五十分報名及收款事務畢，共收取團費七十七萬
    六千七百六十元及支票十三萬八千五百元。二人隨即返回公司二樓點交收款，由
    上訴人乙○○數錢，陳玉雲整理帳單並核對。經過約二、三分鐘，在一樓的同事
    陳金燕叫乙○○：有訪客，由於點交正進行中，陳玉雲要求有個清楚的點交，故
    仍由上訴人乙○○將整袋現款及支票帶下樓，過一會乙○○竟上樓告知今日所收
    款項已不見等事實，為上訴人所不爭執，堪信為真實。是本件所應審究者為：上
    訴人乙○○對上開款項之喪失是否具故意或過失責任。經查：
（一）按當事人主張有利於己之事實，就其事實負有舉證責任，民事訴訟法第二百七
      十七條定有明文。本件被上訴人主張系爭款項係上訴人乙○○所侵占，自應就
      此事實負舉證責任。然被上訴人就乙○○有侵占系爭款項之事實，雖謂其已提
      出刑事告訴部分，惟該告訴業經台灣台中地方法院檢察署偵查終結，為不起訴
      處分確定，業經本院依職權調閱該署八十五年度偵字第一０二一五號、一０六
      七三號、八十六年度偵字第五九四號、八十六年度偵續字第三九號、八十六年
      度偵續字一第一六號、八十七年度偵續二字第六號卷宗全卷及各該不起訴處分
      書一份，查核屬實，是被上訴人主張乙○○侵占系爭款項之事實，委無可採。
（二）上訴人乙○○雖抗辯：案發時，其因考慮辦公桌並無可上鎖之抽屜，且攜鉅款
      步出公司又非妥當，伊只好將皮包置於被上訴人公司櫃檯內之辦公桌上等語。
      經查：觀諸卷附被上訴人公司一樓辦公室平面位置圖及照片，可知該辦公室之
      辦公桌係一Ｌ型辦公櫃檯，離大門僅僅數公尺之距離，大門為一自動門，人員
      得自由進出，進門後即可接近櫃檯，且一般成人自櫃檯外即可隨手拿到置於辦
      公桌上之物品。乙○○於八十七年十月二十日偵訊中，亦自承「櫃檯之高度與
      桌子約距四十公分之高度，成年人伸手探手可以拿得到」等語，此有台灣台中
      地方法院檢察署八十七年度偵續二字第六號侵占案卷宗可參，益證乙○○主觀
      上對於置於櫃檯內辦公桌上之上開皮包可能被外人隨手取得亦具認識。又本件
      系爭款項，依兩造所陳，於乙○○收回被上訴人公司後，一直為乙○○所保管
      ，且於林宗立前來找上訴人乙○○時，並由乙○○自二樓攜至一樓，乙○○將
      皮包置於櫃檯內辦公桌上，然二、三分鐘後，其見一陌生男子攜一黑色袋子自
      被上訴人公司步出，林宗立即問其該男子是否送機票來，因其不確定，遂往公
      司走，一進公司卻赫然發現皮包已不見等情，且參諸卷附台灣台中地方法院檢
      察署八十五年度偵字一０六七三號被告乙○○侵占案中，林宗立於八十五年六
      月三日警訊筆錄，林宗立亦陳證：其有看見上訴人乙○○所陳述之男子，且因
      該男子身著粉紅色上衣，而印象深刻等情，及被上訴人之職員陳玉雲於案發時
      依上訴人乙○○之陳述，即報警到場處理等情，乙○○所置放之皮包，於二、
      三分鐘之時間即失去蹤跡，而在場之乙○○、陳玉雲、陳金燕均未持有該皮包
      ，顯見告乙○○置於櫃檯內辦公桌上之皮包，應係遭乙○○所指之不明姓名男
      子所竊無誤。從而，乙○○將皮包放在外人隨手可得之櫃檯內辦公桌上即外出
      ，縱其謂座位上的抽屜不能上鎖，然將皮包放在抽屜裡，顯較放在一樓開放空
      間，外人可隨手可得之櫃臺內辦公桌上為安全，上訴人乙○○竟隨手將置放款
      項之皮包置於櫃檯內辦公桌上而未置放於抽屜，乙○○就上開款項之保管顯未
      盡善良管理人之注意。按上訴人乙○○既因職務之關係，為被上訴人公司保管
      系爭款項，其當盡良管理人之注意義務而妥善保管，其竟疏未注意，將放置系
      爭款項之皮包，隨手置於外人前來接洽事務得來往通過之一樓辦公室櫃檯內辦
      公桌上，致該款項輕易為他人所竊，上訴人乙○○就系爭款項被竊所造成之損
      害，自有過失，且該過失與損害之發生有相當因果關係存在。
（三）又上訴人乙○○抗辯：其曾多次欲將款項交付陳玉雲，但陳玉雲一再回拒，甚
      至是已點畢二十萬元亦遭陳女拒收，乙○○只得依陳女所囑將所有款項放入隨
      身皮包並攜帶下一樓，此實非其所願；而其座位雖在一樓，卻無任何可上鎖之
      抽屜，其慮將皮包攜出公司大門外恐生意外，故囑公司毗鄰而坐之唯一同事陳
      金燕代為保管，陳金燕為被上訴人家族公司之一員，款項交其保管應無安全上
      疑慮，任誰也無法料到鉅款會在短短幾分鐘內，在公司桌上、陳金燕的視線內
      不翼而飛，陳金燕卻說不知道、沒看見，進而辯稱：其就系爭款項之保管已盡
      善良管理人注意等語。然查：
  １、上訴人乙○○雖辯稱：其因一樓並無可上鎖之抽屜，慮將皮包攜出公司大門外
      會發生意外，故交代同事陳金燕代為看管云云，惟陳金燕於前述偵查案件警訊
      中，否認有代為保管之事實，有卷附陳金燕於上開刑事偵查案件之警訊筆錄可
      參，且乙○○就其請陳金燕看管系爭款項，陳金燕是否確已允諾代為保管等情
      ，復未能舉證以實其說，是系爭款項於失竊前，均系上訴人乙○○保管占有中
      ，應屬無誤。上訴人乙○○辯稱：系爭款項係交予陳金燕看管而被竊，顯不可
      採。
  ２、又如兩造所述，案發當日上訴人乙○○所收團費高達七十七萬六千七百六十元
      現金，該筆款項尚未點交清楚，若陳玉雲允諾代為保管，將來點交數目若有不
      足，陳玉雲勢必得負起填補責任，為釐清權責，陳玉雲拒絕為上訴人乙○○保
      管事屬當然，乙○○抗辯：因陳玉雲未允諾代為保款其所收款項，其就系爭款
      項之喪失，無需負過失責任，不足採信。
（四）上訴人乙○○雖亦抗辯：被上訴人公司負責人陳玉雲拒絕收受乙○○交付之款
      項，甚至是已點清之二十萬元亦不願收受，為陳玉雲於警訊中及偵查中所自承
      ，故若陳玉雲願意收下已點清之二十萬元，至少可減少二十萬元之損失；又被
      上訴人公司一樓座位及櫃子皆不能上鎖，其提供給員工之辦公設備顯然不足，
      而陳玉雲身為公司老闆，其有指揮調度公司員工之權限，其明知如此，卻仍叫
      乙○○把錢帶下去，陳玉雲就監督、指揮員工顯有疏懈及不當，就系爭款項之
      喪失，顯與有過失云云，惟查：本件陳玉雲係因點收過程中，在未完成點收前
      ，上訴人有事務處理，而中止點收，依情尚屬合理，已難認有何過失，況其中
      止點收之行為，並不通常會發生未點收之錢因此被竊，此一中止點收之行為與
      系爭款項失竊之間核無相當因果關係存在可言。乙○○指稱被上訴人公司總經
      理陳玉雲指揮、監督員工顯有疏懈及不當，與有過失，自不可採。又乙○○亦
      陳稱：被上訴人公司一樓座位及櫃子皆不能上鎖之情事，雖為被上訴人所不爭
      ，惟觀諸天偉旅行社之櫃有二層，其一為桌子，上層為櫃（見原審卷第六
      八頁照片），桌子下方有桌子抽屜，櫃又區隔內外，一般人並不得進入櫃
      內，故貴重物品或金錢如置於櫃上或桌子上，一般人可於櫃外輕易拿取，
      但如置於桌子之抽屜內或桌子下方，一般人即不易於櫃外拿取，故貴重物品
      或金錢如有警覺，置於桌子抽屜或桌子下方，即不易為櫃外之他人取走，系
      爭款項僅數十萬元，觀之桌子抽屜並非放不下，縱然放不下，亦應放置於桌子
      下方，茲本件係在白天在上訴人持有保管中為櫃外之人取走，故本件損害之
      發生原因為上訴人之疏忽所致，公司座位及櫃子無設鎖，於此情形並非即通常
      即發生公司人員白天在櫃內暫時持有保管貴重物品或金錢會被竊，難認公司
      櫃內座位及櫃子無設鎖與損害發生間有相當因果關係存在。是乙○○抗辯被
      上訴人公司未有完善防閒設備，與有過失，自不可採。從而乙○○所辯被上訴
      人因其公司設備不足，及總經理陳玉雲對員工指、監督有疏懈及不當，應就乙
      ○○已清點之二十萬元負與有過失之責，而主張其就二十萬元之喪失，得免除
      其賠償責任，顯無理由。
四、按稱僱傭者，謂當事人約定，一方於一定或不定之期限內為他方服勞務，他方給
    付報酬之契約，民法第四百八十二條定有明文。因僱傭關係成立後，受僱人即有
    為僱佣人之利益，履行約定債務，並供給一定勞務之義務，且受僱人既受有報酬
    ，其債務之履行應盡之注意義務，應適用民法第二百二十條第二項規定抽象輕過
    失之責任，亦即盡善良管理人之義務，如違背此義務，參照民法第五百四十四條
    第一項之規定，受任人因處理委任事務有過失之行為所生之損害，對委任人應負
    賠償之責。本件上訴人乙○○係受僱於被上訴人公司，擔任收款職務等業務，其
    未盡善良管理人之注意義務，將其所收屬於被上訴人公司之系爭款項喪失，致被
    上訴人公司受有損害，已如前述，乙○○就此過失所生之損害，被上訴人自得依
    僱傭契約及委任之法律關係，請求乙○○負損害賠償責任。次按稱人事保證者，
    謂當事人約定，一方於他方受僱人將來因職務上之行為而應對他方為損害賠償時
    ，由其代負賠償責任之契約。前項契約，應以書面為之。民法第七百五十六條之
    一定有明文。本件上訴人丙○○、甲○○於上訴人乙○○受僱被上訴人公司時，
    均曾出具保證書，保證書載有「願無條件擔保乙○○小姐在天偉旅行社有限公司
    任職期間絕對服從公司命令，遵守公司所有規章與制度，若有盜竊公款公物及一
    切不法行為，或因個人疏失所造成公司損失，保證人願負連帶賠償責任及法律上
    責任，並拋棄先訴抗辯權。」，此為一符合要式規定之人事保證，至為顯然。被
    上訴人自得依保證契約之法律關係，向丙○○、甲○○請求連帶賠償。又因保證
    契約書丙○○、甲○○係分別書立，故丙○○、甲○○應分別與乙○○負連帶責
    任。而丙○○、甲○○乃共同保證同一債務，依民法第七百四十八條：「數人保
    證同一債務者，除契約另有規定外，應負連帶保證責任。」規定，甲○○、丙○
    ○二人亦應負連帶保證責任。是乙○○、丙○○、甲○○三人對被上訴人所造成
    之損害，應負連帶賠償責任，被上訴人訴請上訴人三人負連帶責任，於法有據，
    自有理由。甲○○、丙○○雖抗辯：民法第七百五十六條之二第一項規定：「人
    事保證之保證人，以僱用人不能依他項方法受賠償者為限，負其責任。」依此，
    在被上訴人無法自乙○○處獲償前，無法向人事保證人求償，且被上訴人就系爭
    損害之發生與有過失，其等得主張過失相抵而免除一部賠償責任云云。然查：
（一）上述民法第七百五十六條之二第一項規定，參諸其立法理由係謂：「人事保證
      為無償之單務契約，對保證人至為不利，故如僱用人能依他項方法獲得賠償者
      ，諸如僱用人已就受僱人之不誠實行為參加保證保險，或已由受僱人或第三人
      提供不動產就受僱人職務上行為所致損害為僱用人設定最高限額抵押權等，自
      宜要求僱用人先依各該方法求償，其有不能受償或不足受償，始令保證人負其
      責任，俾減輕保證人之責任。」，由該立法理由可知，本條之設立，係為減輕
      人事保證人之責任，其係指僱用人已得依保證保險或物上保證之方式求償時，
      即應依該方式為之，惟此並非限制僱用人應先就受僱人即主債務人求償；況先
      訴抗辯權已於民法七百四十五條規定甚明，而人事保證依同法第七百五十六條
      之九規定，得準用先訴抗辯權之規定，是民法第七百五十六條之二第一項並非
      人事保證保證人先訴抗辯權之規定甚明，甲○○、丙○○二人抗辯此條規定是
      先訴抗辯權規定，被上訴人應先向乙○○求償未果後方得對其二人請求，顯屬
      無據。
（二）又八十八年四月民法債編雖增定第七百三十九條之一規定：「本節所規定保證
      人之權利，除法律另有規定外，不得預先拋棄。」，其條文中立法理由明白指
      出，民法第七百四十六條第一項第一款即為該「法律另有規定」，故先訴抗辯
      權依法律規定，當事人可約定加以拋棄，上訴人甲○○、丙○○抗辯其等具有
      補充性之先訴抗辯權為不可拋棄之權利，顯不可採。本件上訴人甲○○及丙○
      ○，於系爭保證契約中，均與被上訴人約定「願無條件擔保乙○○小姐在天偉
      旅行社有限公司任職期間絕對服從公司命令，遵守公司所有規章與制度，若有
      盜竊公款公物及一切不法行為，或因個人疏失所造成公司損失，保證人願負連
      帶賠償責任及法律上責任，並拋棄先訴抗辯權。」，其等既願與乙○○就被上
      訴人公司之損失負連帶賠償責任，並放棄先訴抗辯權，事後即不得再引用民法
      第七百五十六條之九準用第七百三十九條之一規定主張有先訴抗辯權存在。是
      上訴人甲○○、丙○○二人抗辯民法第七百五十六條之二為先訴抗辯權之規定
      ，且依同法第七百五十六條之九準用第七百三十九條之一先訴抗辯權不能預先
      拋棄，在被上訴人無法自乙○○處獲償之前，不得向丙○○、甲○○求償云云
      ，顯誤解該款規定，自無可採。
（三）另本件被上訴人就系爭損害之發生，純為乙○○個人輕忽所致，與被上訴人公
      司就員工之監督及指揮無涉，被上訴人並無「與有過失」之情事，已如前述，
      甲○○、丙○○二人抗辯被上訴人與有過失得減免二十萬元賠償，於法無據，
      自無理由。
五、綜上所述，被上訴人本於僱傭契約、委任行為及連帶保證之法律關係，訴請上訴
    人三人連帶賠償七十七萬六千七百六十元，及自起訴狀繕本送達翌日（即八十七
    年一月二十一日）起至清償日止，按週年利率百分之五計算之利息，為有理由，
    應予准許。原審判命上訴人如數給付，於法並無不合。上訴意旨指摘原判決不當
    ，求予廢棄改判，為無理由，應駁回其上訴。
六、兩造其餘攻擊防禦方法，經審酌後，核與判決結果不生影響，爰不一一論述，併
    此敘明。
據上論結，本件上訴為無理由，依民事訴訟法第四百四十九條第一項、第八十五條第
二項，判決如主文。
中      華      民      國    九十      年     十二     月     十一     日
~B1民事第三庭審判長法  官  陳照德
~B2                法  官  曾謀貴
~B3                法  官  蔡王金全
右為正本係照原本作成。
不得上訴。
~B                書記官  阮正枝
中      華      民      國    九十      年     十二     月     十二     日
                                                                        Ｙ


司法院資訊處製作；財團法人民間司法改革基金會備份。
